臺灣高等法院刑事裁定　　　　　　　　 96年度毒抗字第247號
抗　告　人　臺灣板橋地方法院檢察署檢察官
被　　　告　甲○○
上列抗告人因被告毒品危害防制條例案件，不服臺灣板橋地方法
院96年6月15日裁定（96年度毒聲字第1246號），提起抗告，本
院裁定如下：
    主  文
抗告駁回。
    理  由
一、按92年7月9日新修正之毒品危害防制條例刪除二犯及三犯之
    規定，一改修法前繁雜之處遇程序，僅將施用毒品者簡化區
    分為初犯、再犯，並認施用毒品者係屬病患性犯人，以觀察
    、勒戒戒除其身癮，並以強制戒治去除其心癮。經觀察、勒
    戒或強制戒治執行完畢釋放後，若係5年後再犯該條例第10
    條施用毒品罪者，與同條例第20條第1項、第2項關於「初犯
    」之處理方式相同，檢察官應先聲請法院裁定令被告入勒戒
    處所觀察、勒戒，並視有無繼續施用毒品傾向，決定應予釋
    放、為不起訴之處分，或應聲請法院裁定令入勒戒處所強制
    戒治；若係五年內「再犯」同條例第10條施用毒品罪者，依
    同條例第23條第2項規定，檢察官則應依法追訴。觀諸該條
    例第20條第3項之修正理由：「觀察、勒戒或強制戒治五年
    後再犯者，顯見前所實施之觀察、勒戒或強制戒治已足以遮
    斷其施用毒品之癮，為期自新及協助其戒除毒癮，對此五年
    後再犯者，爰明定仍適用初犯之規定，先經觀察、勒戒、強
    制戒治之程序。」，及同條例第23條第2項之修正理由：「
    為配合簡化施用毒品犯之刑事處遇程序，並鑑於經觀察、勒
    戒或強制戒治執行完畢釋放後五年內再犯者，其再犯率甚高
    ，原據以實施之觀察、勒戒及強制戒治既已無法收其實效，
    自應施以刑事處遇。」。則顯然如施用毒品者係前經觀察、
    勒戒或強制戒治等治療程序執行完畢5年後，始再施用毒品
    之「初犯」，因前所執行之觀察、勒戒或強制戒治已足收戒
    除毒癮之效，自應重新執行觀察、勒戒或強制戒治等治療程
    序，並於治療程序執行完畢後，由檢察官為不起訴處分，毋
    庸對之追訴處罰；反之，在「再犯」之情形，因其先前所為
    治療程序顯未能收戒斷毒癮之效，且考量施用毒品者之再犯
    率偏高，乃簡化其刑事處遇程序，而逕予追訴處罰，不再施
    以治療程序。參酌上開立法理由，修正毒品危害防制條例就
    施用毒品者，祇於「初犯」及「五年後再犯」二種情形，有
    其追訴條件之限制，即須於初犯經觀察、勒戒或強制戒治釋
    放後，5年內均無施用毒品之行為，始能認其前所實施之觀
    察、勒戒或強制戒治已足遮斷毒癮，而得於5年後再犯時，
    再予適用初犯之規定，重行觀察、勒戒等程序。倘5年內已
    經再犯，被依法追訴處罰，縱其第3次（或第3次以上）施用
    毒品之時間在初犯釋放5年以後，即與「五年後再犯」之情
    形有別，且因已於「五年內再犯」，顯見其再犯率甚高，原
    實施觀察、勒戒或強制戒治，已無法收其實效，而無5年戒
    斷期之存在，自無再經觀察、勒戒及強制戒治之必要，應由
    檢察官逕行起訴，始符新法修正之本旨（最高法院95年度第
    7次刑事庭會議決議參照）。
二、原裁定意旨略以：本件被告甲○○前於87年間曾因施用毒品
    違反毒品危害防制條例案件，經檢察官送勒戒處所觀察、勒
    戒後，因認無繼續施用毒品傾向而釋放，並由臺灣板橋地方
    法院檢察署檢察官於87年8月24日以87年度偵字第16247號為
    不起訴處分確定；復同因施用毒品違反毒品危害防制條例案
    件，經檢察官送勒戒處所觀察、勒戒後，仍因認無繼續施用
    毒品之傾向而於88年4月17日執行完畢釋放，並由臺灣板橋
    地方法院檢察署檢察官以88年度偵字第8554號為不起訴處分
    確定等情，有本院被告前案紀錄表乙份在卷足憑。則本件固
    距被告初犯所受觀察勒戒之執行已達5年以上，然被告於前
    開觀察勒戒執行完畢後，5年內曾再犯施用毒品之罪，雖依
    當時施行之修正前毒品危害防制條例規定而仍送觀察、勒戒
    ，與依修正後毒品危害防制條例之規定應逕為起訴處罰之處
    理有所不同，然實質上仍因此情形得見其再犯率甚高，原實
    施觀察、勒戒已無法收其實效，而無5年戒斷期之存在，初
    不因其前所為「五年內再犯」施用毒品之罪係受觀察、勒戒
    或起訴處罰之不同處遇而有所異。是依前述毒品危害防制條
    例修法之立法理由與最高法院決議之本旨，自無再經觀察、
    勒戒及強制戒治之必要，應由檢察官逕行起訴，從而，原裁
    定以檢察官聲請裁定令被告入戒治處所施以強制戒治，於法
    尚有未合，而駁回其之聲請等語。
三、抗告意旨略以：最高法院95年度第7次刑事庭決議意旨以觀
    ，係指被告經觀察、勒戒後，倘5年內再犯施用毒品之罪，
    「被依法訴追處罰」之情形，即指「經檢察官訴追後，法院
    判決處罰」而言，非指再次觀察、勒戒（或強制戒治），前
    為刑罰，後為保安處份，不容混淆。況被告二犯施用毒品罪
    ，依修正前之毒品危害防制條例之規定，經觀察、勒戒後，
    若無施用毒品之傾向，自應由檢察官為不起訴處分，若謂新
    法規定，被告三犯之本案須逕予訴追處罰，則屬對被告不利
    益，恐非立法本旨云云。查本件被告甲○○於87年間因初犯
    施用毒品罪，經觀察、勒戒等程序完畢後，由臺灣板橋地方
    法院檢察署檢察官以87年度偵字第16247號為不起訴處分，
    復因施用毒品案件，再經觀察、勒戒等程序完畢後，由臺灣
    板橋地方法院檢察署檢察官以88年度偵字第8554號為不起訴
    處分，已如前述。縱其本次所犯施用毒品案件距初次觀察、
    勒戒等程序執行完畢已逾5年，惟其之前，已於5年內再因施
    用毒品而遭觀察、勒戒在案，顯見其再犯率甚高，先前所實
    施之觀察、勒戒之處遇，無法收其實效，依上開最高法院判
    決及決議意旨，修正後規定，僅限於「初犯」及「五年後再
    犯」二種情形，始應先經觀察、勒戒或強制戒治程序，被告
    本次三犯施用毒品罪，自無再觀察、勒戒之必要。至被告於
    觀察、勒戒程序執行完畢後5年內再犯施用毒品，已堪認再
    犯率甚高，並不因其前所為係依修正前之毒品危害防制條例
    送觀察、勒戒，與修正後需起訴之規定不同而異。從而，原
    審駁回本件聲請，核無不合。檢察官抗告意旨仍執陳詞，指
    摘原裁定不當，為無理由，應予駁回。
據上論斷，應依刑事訴訟法第412條，裁定如主文
中　　華　　民　　國　　96　　年　　7 　　月　　26　　日
                  刑事第十五庭審判長法  官  吳昭瑩
                                    法  官  李釱任
                                    法  官  蘇隆惠
以上正本證明與原本無異。
不得再抗告。
                                    書記官  吳玉華
中　　華　　民　　國　　96　　年　　7 　　月　　27　　日
